【裁判字號】    95,訴,2090
【裁判日期】    951017
【裁判案由】    確認區分所有權人會議決議無效等
【裁判全文】
臺灣臺中地方法院民事判決  95年度訴字第2090號
原      告  辛○○
            甲○○
            己○○
                        號3樓.
兼上三人共同
訴訟代理人  庚○○
被      告  丙○○
            癸○○
            乙○○
            戊○○
            丁○○
            子○○
            壬○○
共同訴訟代理人  張績寶律師
    複  代理人  江文玉律師
當事人間確認區分所有權人會議決議無效等事件，本院於民國95
年10月3日言詞辯論終結，判決如下：
    主    文
確認位於臺中縣大雅鄉○○路之豪門天下公寓大廈於民國94年8
月20日召集之區分所有權人會議，所為選任被告丙○○為該公寓
大廈第十一屆管理委員會主任委員之決議無效。
原告其餘之訴駁回。
訴訟費用由被告丙○○負擔。
    事實及理由
一、原告3人起訴主張：其等為豪門天下公寓大廈中，坐落臺中
    縣大雅鄉○○路462號2樓、462號14樓之1、462號14樓之2、
    同路466號9樓之2及462號13之1等5戶之區分所有權人。該公
    寓大廈於民國94年8月20日召開之94年度住戶大會暨管理委
    員會（以下簡稱系爭區分所有權人會議）中，雖決議改選被
    告7人為豪門天下公寓大廈第十一屆管理委員會委員，其中
    被告丙○○為主任委員，惟原告3人於會前均未受書面通知
    該次區分所有權人開會事宜，且被告7人於會後亦未將會議
    紀錄送達原告3人；又參與系爭區分所有權人會議進行表決
    者均為該公寓大廈之住戶，未包括不居住在該公寓大廈內之
    其他區分所有權人，是該區分所有權人會議之召開，有違公
    寓大廈管理條例第30條、第31條及第34條關於：區分所有權
    人會議應由召集人於開會前10日以書面通知各區分所有權人
    、另應有區分所有權人2/3以上之出席始得作成決議、且應
    作成會議記錄載明開會經過及決議事項，於會後15日內送達
    各區分所有權人等規定。再者，被告丙○○於經系爭區分所
    有權人會議選為該公寓大廈主任管理委員前，已連任2次主
    任委員，該次區分所有權人會議再度決議選任其為主任委員
    ，違背公寓大廈管理條例第29條第2項所定主任委員僅得連
    任一次之規定。且上開公寓大廈之管理委員會未徵得全體區
    分所有權人同意，即與四家電信公司簽訂同意屋頂平臺設置
    無線電台基地台租賃契約，亦違反公寓大廈管理條例第33條
    規定。是豪門天下公寓大廈於94年8月20日召開之系爭區分
    所有權人會議，選任被告7人為管理委員會委員之決議，因
    違反法令規定，應為無效，為此提起本件訴訟，並聲明：確
    認系爭區分所有權人會議所為選任被告7人為豪門天下公寓
    大廈第11屆管理委員會委員之決議無效。
二、被告等抗辯：原告起訴主張系爭區分所有權人會議於會前未
    合法通知、會後亦未送達會議紀錄予身為豪門天下公寓大廈
    區分所有權人之原告，且未經該公寓大廈2/3以上之區分所
    有權人出席，即作成選任被告7人為管理委員會委員之決議
    ，有違公寓大廈管理條例之規定等情，均係主張系爭區分所
    有權人會議之召集程序及決議方法有瑕疵，依最高法院92年
    度臺上字第2517號裁判意旨，應類推適用民法第56條第1項
    規定，由原告等於決議後3個月內，以召開系爭區分所有權
    人會議之管理委員會為被告，訴請法院撤銷該決議，詎原告
    等竟將經該次區分所有權人會議選任為管理委員之被告7人
    列為被告，當事人顯不適格，且其等遲至95年6月21日始提
    起本件訴訟，距系爭區分所有權人會議於94年8月20日召開
    時，亦已逾前揭條文規定之3個月除斥期間，故其等提起本
    件訴訟自非合法等語，並聲明：駁回原告之訴。
三、首按確認之訴非原告有即受確認判決之法律上利益者，不得
    提起。所謂即受確認判決之法律上利益，係指法律關係之存
    否不明確，原告主觀上認其在法律上之地位有不安之狀態存
    在，且此種不安之狀態，能以確認判決將之除去者而言，若
    縱經法院判決確認，亦不能除去其不安之狀態者，即難認有
    受確認判決之法律上利益，最高法院52年臺上字第1240號判
    例可資參照。查原告3人主張豪門天下公寓大廈之區分所有
    權人，於94年8月20日召開系爭區分所有權人會議，選任被
    告7人為管理委員之決議係屬無效一節，為被告7人所否認，
    則被告7人是否為該公寓大廈目前合法之管理委員？得否行
    使公寓大廈管理條例第36條所規定之大樓管理職務及其他一
    切管理行為，即陷於不明之狀態，原告3人若不提起本件確
    認之訴，則被告等人得繼續依據該項形式上存在之決議，行
    使公寓大廈管理委員之職務，將使身為該公寓大廈區分所有
    權人之原告等人在私法上之權益有受侵害之危險。準此以論
    ，原告等提起本件確認之訴，藉以排除此項危險，即具有提
    起確認判決之法律上利益。從而原告等提起本件確認之訴，
    於法尚無不合。
四、雙方不爭執的事實：
  (一)原告3人為豪門天下公寓大廈之區分所有權人。
  (二)豪門天下公寓大廈於94年8月20日召開系爭區分所有權人會
    議，並決議選任被告7人為該社區第11屆管理委員會委員，
    其中被告丙○○為主任委員。
五、兩造之爭點：
  (一)原告等提起本件確認之訴，以經系爭區分所有權人會議決議
    選任之管理委員7人為被告，是否當事人不適格？
  (二)豪門天下公寓大廈於94年8月20日召開之系爭區分所有權人
    會議，所為選任被告7人為管理委員會委員之決議是否無效
    ？
    茲依序審究如下：
  (一)原告以系爭區分所有權人會議決議選任之管理委員為被告，
    提起本件確認之訴，並無當事人不適格之情形：
  1.按當事人適格，乃指當事人就特定訴訟，得以自己之名為原
    告或被告之資格，因而得受本案判決者而言。於確認之訴，
    只須主張法律關係存否有不明確者，對於爭執其主張者提起
    ，即為當事人適格。故原告只須主張其就訴訟標的之法律關
    係有確認之利益者，即有原告之適格；被告只須為使原告有
    確認必要之對方利害關係人，即有被告之適格（參楊建華、
    王甲乙、鄭健才著「民事訴訟法新論」，81年10月版，第
    48~50頁）。
  2.本件原告等係主張系爭區分所有權人會議選任被告等人為豪
    門天下公寓大廈管理委員會委員之決議無效，故原告等只須
    以否認其主張者為被告，即有被告之適格。而兩造就系爭區
    分所有權人會議決議究竟有效與否，係處於爭執之對立地位
    ，從而原告等以彼等為本件確認之訴之被告，即難謂當事人
    不適格。
  (二)豪門天下公寓大廈於94年8月20日召開之系爭區分所有權人
    會議，所為選任被告李美璟為主任管理委員之決議，違反公
    寓大廈管理條例第29條第3項規定，應屬無效：至選任另6名
    被告為該公寓大廈管理委員之決議，仍屬有效：
  1.按公寓大廈之管理委員、主任委員及管理負責人之任期，依
    區分所有權人會議或規約之規定，任期一至二年，主任委員
    、管理負責人、負責財務管理及監察業務之管理委員，連選
    得連任一次，其餘管理委員，連選得連任。但區分所有權人
    會議或規約未規定者，任期一年，主任委員、管理負責人、
    負責財務管理及監察業務之管理委員，連選得連任一次，其
    餘管理委員，連選得連任，公寓大廈管理條例第29條第3項
    定有明文。觀諸該條文之立法理由：「公寓大廈管理委員會
    委員組成多為無給職，住戶參與社區事務意願本就不高，此
    項規定造成有意願參與社區事務之住戶投入之障礙，為符合
    現行公寓大廈管理委員會狀況。並避免產生特定住戶把持管
    理委員會情形，爰加以修正之」，足見立法者欲以該條文達
    成之目的之一，在於防免公寓大廈之特定住戶長期擔任主任
    委員而操控該公寓大廈之運作，對於其他住戶產生不利影響
    ，故應認該項規定對於公寓大廈管理委員會委員之任期所設
    限制，係屬強行規定，公寓大廈之住戶規約就管理委員會委
    員所定任期，如不符合上述條文規定者，應為無效。查卷附
    豪門天下公寓大廈之住戶公約組織章程第12條固規定：「本
    會（按即豪門天下公寓大廈管理委員會）均為無薪榮譽職，
    以1年為1屆，連選得連任」，而無連任次數之限制，惟揆諸
    前揭說明，該條規約約款，因違反公寓大廈管理條例第29條
    第3項之強制規定，應不生效力。次查，原告主張：被告李
    美璟於經系爭區分所有權人會議決議選任為主任管理委員前
    ，已連任2次豪門天下公寓大廈管理委員會之主任管理委員
    一事，業據其提出形式上真正為被告不爭執之系爭區分所有
    權人會議紀錄公告影本1份為證，核與其內所載，被告丙○
    ○於該次會議中所述：「本人擔任大樓管委會已經兩屆」等
    語，及豪門天下公寓大廈第11屆管理委員會委員名單之主任
    委員又為該被告者，均相符合，堪信為真實。系爭區分所有
    權人會議既在被告李美璟曾2度被選任為豪門天下公寓大廈
    之主任管理委員後，再次選任該被告第3度擔任該公寓大廈
    管理委員會之主任委員，自與前引法律條文規定有所違背，
    是該區分所有權人所為該部分決議，自屬無效，原告所提本
    件確認系爭區分所有權人會議所為選任被告7人之決議無效
    之訴訟，就被告李美璟被選任為上開公寓大廈管理委員會主
    任委員部分，為有理由，應予准許。
  2.原告另主張：被告等未於系爭區分所有權人會議召開前，以
    書面通知原告3人，且於會後亦未將會議紀錄送達原告等；
    且該次會議出席人數未達豪門天下公寓大廈區分所有權人
    人數之2/3以上，是其所為選任被告7人為管理委員之決議，
    違反公寓大廈管理條例第30條、第31條及第34條等規定，應
    為無效等語。惟按公寓大廈管理委員會為人的組織體，區分
    所有權人會議為其最高意思機關。其區分所有權人會議之召
    集程序或決議方法，違反法令或章程時，依公寓大廈管理條
    例第1條第2項規定，應適用民法第56條第1項「總會之召集
    程序或決議方法，違反法令或章程時，社員得於決議後三個
    月內請求法院撤銷其決議，但出席社員對召集程序或決議方
    法，未當場表示異議者，不在此限」之關於撤銷總會決議之
    規定，由區分所有權人請求法院撤銷區分所有權人會議之決
    議。原告主張系爭區分所有權人會議，存有在召開前未合法
    通知區分所有權人、會後未將會議紀錄送達區分所有權人，
    及未達法定可為決議之人數出席，即作成選任管理委員之決
    議等瑕疵，均屬該次區分所有權人會議於召集程序及決議方
    法方面之違法，依據前揭說明，其等自應於系爭區分所有權
    人會議作成前述決議後3個月內訴請撤銷該決議，始屬合法
    。惟查，系爭區分所有權人會議之召開日期為94年8月20日
    ，原告等並未舉證證明其3人或豪門天下公寓大廈其他區分
    所有權人，曾在該次區分所有權人會議，作成選任被告丙○
    ○以外之6人為管理委員之決議後3個月內，訴請法院撤銷該
    部分決議，並經法院判決勝訴確定，則該部分決議因未經豪
    門天下公寓大廈區分所有權人於法定期間內訴請撤銷而仍屬
    有效，則原告起訴請求確認系爭區分所有權人會議所為選任
    被告癸○○、乙○○、戊○○、丁○○、子○○及壬○○6
    人為豪門天下公寓大廈管理委員會委員之決議為無效部分，
    即非有據，應予駁回。
六、綜上所述，系爭區分所有權人會議所為選任被告丙○○為豪
    門天下公寓大廈管理委員主任委員之決議，因違反公寓大廈
    管理條例第29條第3項關於公寓大廈管理委員會主任委員，
    僅得連選連任1次之強行規定，應屬無效，原告訴請確認該
    次區分所有權人會議所為該部分決議無效，於法有據，應予
    准許。至原告其餘之訴，依據本判決事實及理由第五項(三)之
    說明，為無理由，應予駁回。
七、本件事證已臻明確，兩造其餘攻擊防禦方法，經核均與判決
    結果無影響，爰不分別斟酌論述。又原告於起訴狀內雖提及
    豪門天下公寓大廈之管理委員會未徵得全體區分所有權人同
    意，即與4家電信公司簽訂同意屋頂平臺設置無線電台基地
    台租賃契約，有違公寓大廈管理條例第33條規定等語，惟其
    並未將豪門天下公寓大廈管理委員會列為被告，且於本院言
    詞辯論期日表明不以上述理由對本件被告等作何訴訟上之主
    張，則其此部分陳述是否屬實及有無理由，本院即無再審究
    之必要，均附此敘明。
八、訴訟費用負擔之依據：民事訴訟法第79條。
中    華    民    國    95    年    10    月    17    日
                  民事第一庭    法  官  鍾啟煒
正本係照原本作成。
如對本判決上訴，須於判決送達後20日內向本院提出上訴狀。
中    華    民    國    95    年    10    月    17    日
                                書記官  張美鶯


司法院資訊處製作；財團法人民間司法改革基金會備份。
